ACORDAO-COMPLETO-2395408

ACÓRDÃO 348/2020 ATA 5/2020 - PLENÁRIO

VISTOS, relatados e discutidos estes autos de representação, que tratam da omissão do Fundo Nacional de Desenvolvimento da Educação (FNDE) em relação à análise das prestações de contas dos recursos do Programa Proinfância e às providências necessárias à devolução dos recursos do referido programa destinados a obras não executadas,
ACORDAM os ministros do Tribunal de Contas da União, reunidos em sessão plenária, ante as razões expostas pelo relator, em:
9.1. conhecer da presente representação, para, no mérito, considerá-la procedente;
9.2. determinar ao FNDE, com fundamento no art. 250, inciso II, do Regimento Interno do TCU que, no prazo de sessenta dias, adote os seguintes procedimentos em relação às obras canceladas e não iniciadas constantes do Plano de Aceleração do Crescimento (PAC 2) , para construção de unidades de educação infantil (Proinfância) , quadras esportivas escolares e cobertura de quadras escolares, regidas pela Lei 11.578/2007 e pela Resolução CD/FNDE 13/2012:
9.2.1. para os termos de compromisso com todas as obras canceladas e não iniciadas, suspenda a liberação das parcelas previstas e adote as medidas necessárias junto às instituições financeiras para suspensão dos saques dos valores da conta vinculada e devolução dos recursos, consoante previsto no art. 6º da Lei 11.578/2007, c/c os art. 16 a  20 da Resolução CD/FNDE 13/2012;
9.2.2. para os termos de compromisso que, além de obras canceladas e não iniciadas, tenham obras em andamento e que haja a possibilidade de remanejamento de recursos entre elas, assegure que o referido remanejamento e/ou novos repasses de recursos estejam condicionados à:
9.2.2.1. ratificação da capacidade operacional do município e à verificação da regularidade do termo (vigente) e da ausência de processo de contas em andamento, sob pena de devolução dos recursos repassados às obras canceladas e não executadas, de acordo com o art. 6º da Lei 11.578/2007, c/c o arts. 16 a 20 da Resolução CD/FNDE 13/2012;
9.2.2.2. comprovação do andamento as obras que vierem a receber recursos, conforme definido nos arts. 4º, 7º a 9º da Resolução CD/FNDE 13/2012;
9.2.2.3. solicite a devolução dos recursos destinados a obras que foram canceladas e não executadas, descontados os valores necessários à conclusão das obras em execução, quando o remanejamento for possível e os valores repassados sejam superiores ao das obras em andamento, a exemplo do termo 4110/2014 pactuado com o município de Porto Velho/RO, onde há doze obras canceladas com 0% de execução e apenas uma obra paralisada, tendo em vista a não execução do objeto, conforme previsto nos arts. 16 a 20 da Resolução CD/FNDE 13/2012;
9.2.3. para todos os termos de compromisso, nos casos em que os recursos repassados pelo FNDE não sejam devolvidos nos prazos estipulados art. 6º da Lei 11.578/2007, c/c o art. 16 da Resolução CD/FNDE 13/2012, estorne da conta específica os valores repassados para obras que foram canceladas e não executadas, com fundamento nos art. 15 e 16 da mesma resolução;
9.2.4. encaminhe ao TCU, em formato de planilha eletrônica, os dados das obras canceladas e não iniciadas (ID, Município, UF, Situação da Obra, Programa, Fonte, Tipologia, Valor Repassado, Valor Devolvido) , com os respectivos termos de compromisso, incluindo a situação dos termos, prazos de vigência, dados das contas bancárias, situação das contas bancárias quanto ao bloqueio, saldos das contas bancárias, situação da prestação de contas e demais dados pertinentes; 
9.2.5. no tocante às 177 obras canceladas e não iniciadas, com 0% de execução física, cujas contas bancárias apresentam-se sem saldo - tratadas nos itens 13 e 15 do capítulo I do relatório - , instaure, no prazo de sessenta dias, quanto for o caso, tomada de contas especial, com vistas à recomposição do Erário;
9.3. recomendar ao FNDE, ao Banco do Brasil e à Caixa Econômica Federal, no que tange aos recursos destinados às obras de unidades escolares, quadras escolares e coberturas de quadras esportivas inseridos no Plano de Aceleração do Crescimento (PAC 2) , que adotem mecanismos de controle (travas) em seus sistemas eletrônicos, com vistas a impedir a realização automática de transações financeiras contrárias às normas de gestão de recursos financeiros públicos federais, que impõem a manutenção de recursos em conta específica e a retirada apenas para o pagamento de fornecedores ou prestadores de serviços devidamente identificados, previstas nos TAC BB /MPF e CAIXA/MPF (peça 71) , fundamentados pelo Decreto-Lei nº 200/67 (art. 74, caput e §2º) , da Lei 4.320/64 (arts. 58 a 63) , do Decreto nº 7.507/2011 (art. 2º) e a Portaria Conjunta STN - FNDE 2/2018;
9.4. dar ciência ao Fundo Nacional de Desenvolvimento da Educação (FNDE) que a falta de instauração de tomada de contas especial, após o decursos de 180 dias do prazo previsto no art. 23, caput e parágrafo único, da Resolução/CD/FNDE 13/2012, sem que o ente beneficiário tenha apresentado a competente prestação de contas, ou nas demais situações previstas no art. 4º, § 1º, incisos II e III, da Instrução Normativa-TCU 71/2012, podendo ensejar, por consequência a responsabilização solidária da autoridade competente omissa, nos termos do art. 8º da Lei 8.443/1992; 
9.5. revogar a medida cautelar objeto do Acórdão 1933/2019-TCU-Plenário;
9.6. determinar a instauração de processo apartado com vistas a apurar a responsabilidade dos gestores do FNDE pelas irregularidades tratadas nestes autos;
9.7. dar ciência do presente acórdão ao representante e ao Fundo Nacional de Desenvolvimento da Educação, ao Banco do Brasil e à Caixa Econômica Federal.

Representação que apura irregularidades relativas a falta de gestão de termos de compromisso firmados pelo FNDE com municípios para a construção de creches no âmbito do Proinfância.

Trata-se de Representação da SecexEducação, da relatoria do Ministro Walton Alencar Rodrigues, sobre irregularidades ocorridas no Fundo Nacional de Desenvolvimento da Educação (FNDE) , relacionadas à ausência de medidas efetivas no acompanhamento e na análise de prestação de contas de termos de compromisso com obras canceladas e não iniciadas (0% de execução) , cujo objetivo era construção de unidades de educação infantil, quadras esportivas escolares e coberturas de quadras escolares.
Foram repassados pelo FNDE a municípios cerca de R$ 408 milhões, entretanto, apesar da falta de execução do objeto, os entes federativos não devolveram os recursos, nem prestaram contas dos termos firmados entre 2011 e 2014.
Desde já registro minha concordância com a proposta trazida pelo eminente Relator. Destaco que as propostas abarcam somente as obras canceladas e não iniciadas, ou seja, estão com 0% de execução física. Sendo assim, estão fora do escopo do Programa Integrado para Retomada de Obras - Destrava, que tem o objetivo de retomar obras paralisadas por todo o Brasil. O programa é resultante de atuação do Comitê Executivo Nacional para Apoio à Solução das Obras Paralisadas integrado pelo Conselho Nacional de Justiça (CNJ) , Tribunal de Contas da União (TCU) , Associação dos Membros do Tribunais de Contas do Brasil (Atricon) , o Ministério da Infraestrutura (Minfra) ; Fundo Nacional de Desenvolvimento da Educação (FNDE) ; Advocacia- Geral da União (AGU) e Controladoria Geral da União (CGU) .
Reforço ainda que, a proposta de remanejamento de recursos de obras canceladas para obras em andamento que estejam agrupadas no mesmo termo de compromisso se coaduna com a finalidade do programa Destrava.
Outrossim, com a finalidade de não gerar dúvida no entendimento sobre quais obras são atingidas pelas propostas, sugiro que o termo "sem execução" seja substituído por "não iniciadas (com 0% de execução física) ".
Ademais, sugiro que o item 9.2.3 seja alterado para o item 9.2.2.3, pois, conforme relatório, a proposta refere-se a termos de compromisso que, além de obras canceladas e sem execução iniciada, tenham outras obras em andamento, conforme item 9.2.
Por fim, considerando a gravidade das irregularidades detectadas e o extenso decurso de tempo para a devida prestação de contas pelos entes, quanto às 177 obras canceladas e não iniciadas (com 0% de execução física) , cujas contas bancárias apresentam-se sem saldo - tratadas nos itens 13 e 15 do capítulo I do relatório -, sugiro que este Tribunal determine ao FNDE que instaure, no prazo de sessenta dias, quando for o caso, tomada de contas especial, com vista à recomposição do erário.
Era o que tinha a sugerir, Senhor Presidente.
TCU, Sala das Sessões Ministro Luciano Brandão Alves de Souza, em 19 de fevereiro de 2020.
RAIMUNDO CARREIRO
Redator

Fundo Nacional de Desenvolvimento da Educação.

3. Interessados/Responsáveis: não há.

13.1. Ministros presentes: Ana Arraes (na Presidência), Walton Alencar Rodrigues (Relator), Augusto Nardes, Raimundo Carreiro e Bruno Dantas.
13.2. Ministros-Substitutos convocados: Marcos Bemquerer Costa e André Luís de Carvalho.
13.3. Ministro-Substituto presente: Augusto Sherman Cavalcanti.

WALTON ALENCAR RODRIGUES

Adoto, como relatório, a instrução elaborada por auditor da SecexEdcuação, vazado nos termos a seguir transcrito, com o qual anuíram os dirigentes da referida unidade técnica:
Trata-se de representação desta unidade técnica, nos termos do art. 237, inciso VI, do RITCU, a respeito de possíveis irregularidades ocorridas no Fundo Nacional de Desenvolvimento da Educação (FNDE) , relacionadas à ausência de medidas efetivas no acompanhamento e na análise de prestação de contas de termos de compromisso com obras canceladas e não executadas, cujo objetivo era a construção de  unidades de educação infantil - Proinfância, quadras esportivas escolares cobertas e cobertura de quadras escolares no âmbito do  Plano de Aceleração do Crescimento - PAC 2. Foram repassados pelo FNDE a municípios cerca de R$ 408 milhões, entretanto, apesar da falta de execução do objeto, os entes federativos não devolveram os recursos, nem prestaram contas dos termos firmados entre 2011 e 2014. 
HISTÓRICO 
2. A Secretaria de Controle Externo da Educação do TCU (SecexEducação) analisou, em agosto/2018, amostra de termos de compromisso firmados entre o FNDE e municípios dos estados do Rio de Janeiro e da Bahia, cujo objeto era a construção de unidades de educação infantil (creches e escolas) do programa Proinfância/PAC. Foram encontrados indícios de irregularidades quanto à não execução do objeto, visto que as obras estavam canceladas e com 0% de execução, apesar de terem recebido parcela financeira inicial (peça 7) . Além dos municípios destes estados, outros municípios do país receberam recursos federais, por meio do FNDE, desde o ano de 2011.
3. Segundo os normativos que fundamentam as contratações e transferências de recursos - Lei 11.578/2007 e Resolução CD/FNDE 13/2012, alterada pela Resolução CD/FNDE 2/2013 - os entes teriam 1080 dias, após o recebimento da primeira parcela, para concluírem as obras. Findo este prazo, ou concluído o objeto, teriam sessenta dias para apresentar a prestação de contas. Em caso de irregularidades - movimentação de recursos fora da conta específica, falta de execução do objeto, omissão de prestar contas, entre outras - os repasses deveriam ser suspensos, devendo culminar na devolução dos recursos, sem prejuízo das demais sanções cabíveis.
4. Após exame documental das respostas às diligências sobre os dados levantados na instrução inicial, identificou-se que na realidade havia 1.031 obras canceladas (em 565 termos de compromisso) com 0% de execução física, as quais receberam cerca de R$ 335 milhões como parcelas iniciais, porém não há comprovação devolução destes repasses, apesar de exigida na legislação. A análise concluiu também que havia risco de que a situação detectada na amostra inicial de 24 obras em 6 termos de compromisso - transferência dos recursos das contas específicas das obras, com casos de não reposição do saldo bancário - estivesse acontecendo nos demais 541 termos de compromissos vencidos, cujas obras estavam na mesma situação (peça 28) .
5. Com base no referido exame, foi determinada, pelo Ministro Relator Walton Alencar, a oitiva do FNDE para que se pronunciasse sobre os fatos apontados na presente representação e quanto às medidas adotadas pela autarquia para garantir a utilização regular dos repasses, a prestação de contas e a eventual devolução dos recursos públicos federais não utilizados nos objetos dos termos de compromisso que tiveram as obras canceladas (peça 32) .
6. O FNDE explicou que a Diretora de Gestão, Articulação e Projetos Educacionais (Digap) realiza a análise técnica de prestação de contas dos instrumentos firmados com o FNDE, com a finalidade de verificar o cumprimento das metas, a conclusão do objeto e o atingimento dos objetivos pactuados. Após a conclusão da referida análise, os pareceres técnicos de cumprimento de objeto são submetidos à Diretoria Financeira (Difin/FNDE) da Autarquia para adoção das medidas cabíveis quanto aos aspectos financeiros, conclusão da prestação de contas e, se for o caso, instauração de Tomada de Contas Especial. O FNDE também informou que, na fase de análise técnica, das 1.031 obras canceladas que receberam repasses (levantadas à peça 40) , 668 constavam em termos vencidos à época. Todavia, apenas 204 tinham o parecer concluído. Por fim, concluiu que, diante da grande quantidade de obras para análise, estava priorizando as obras que receberam repasses, considerando sua capacidade operacional reduzida (peça 34, anexo Ofício 27828/2019/Cgest/Digap-FNDE, de 30/7/2019) .
7. Considerando a morosidade no processo análise das prestação de contas, a falta de devolução dos recursos e o risco de prejuízo ao erário, a SecexEducação propôs, a adoção de medida cautelar para que fossem bloqueados os saldos das contas específicas das 1.031 obras examinadas, segundo previsão do art. 6º da Lei 11.578/2007 e do art. 15 da Resolução CD/FNDE 13/2012 (peça 41) . Deferida no Acórdão 1933/2019-TCU-Plenário, a medida determinou ao FNDE que adotasse as medidas necessárias, junto às instituições financeiras competentes, para que fossem bloqueados os saques dos recursos repassados para as obras canceladas e não executadas (listadas à peça 40) . Adicionalmente, em despacho, de 16/8/2019, o Ministro Relator Walton Rodrigues determinou à SecexEducação que expedisse oitiva prevista no art. 276, § 3º, do Regimento Interno do TCU (RI/TCU) , e realizasse as diligências necessárias à instrução do feito (peça 44) .
8. O FNDE respondeu às determinações do Ministro Relator (peças 52, 53, 54, 55 e 57) , porém após o exame dos ofícios e anexos, a unidade técnica entendeu que as respostas careciam de informações essenciais à elaboração de instrução de mérito (peça 58) . Sendo assim, foi realizada nova diligência ao FNDE para que providenciasse documentação suficiente e atualizada (peça 60) . Ademais, solicitou à Autarquia que verificasse a possibilidade de realizar bloqueio de recursos na conta, ao invés de bloquear qualquer saque (débito) da conta bancária, podendo, assim, resguardar os recursos sem prejudicar outras obras que estavam em andamento e compartilhavam a mesma conta corrente.
9. Necessário, ainda, se faz esclarecer que os quantitativos, informações sobre as obras e valores, utilizados nas análises, são diariamente alimentados pelo FNDE e pelas prefeituras. Portanto, os dados dos sistemas são dinâmicos e, por consequência, os relatórios extraídos em dias diferentes podem gerar divergências nas informações, mas que não implicam erros nas consultas.
EXAME TÉCNICO
10. O FNDE respondeu a oitiva e as diligências tempestivamente, por meio dos ofícios 32735/2019-ChefiaGabin/Gabin-FNDE (peça 52) , de 2/9/2019, e 37314/2019/ChefiaGabin/Gabin-FNDE (peça 64) , de 4/10/2019. Sendo que, neste último ofício foi solicitada a prorrogação de prazo para atendimento dos itens de "a" a "e", "h" e "j" (peça 64, p. 49) . O novo prazo foi concedido pela SecexEducação/TCU, conforme delegação de competência e, então, o Ofício 44450/2019 ChefiaGabin/Gabin-FNDE (peça 69) , de 2/12/2019, foi encaminhado incluindo itens faltantes. 
11. O exame, a seguir, está estruturado inicialmente com a análise da aplicação da medida cautelar, incluindo os termos que tiveram as contas bloqueadas e os que não tiveram as contas bloqueadas, por entendimento do FNDE, para que os recursos financeiros pudessem ser remanejados. Em seguida é apresentado um resumo das irregularidades encontradas nas movimentações dos recursos, bem como do processo de análise de contas realizado na Autarquia. Por fim, aponta-se que a situação detectada em obras de construção de escola é análoga nas construções de quadras esportivas escolares cobertas e cobertura de quadras escolares, ambas sob a mesma legislação.
I. DA APLICAÇÃO DE MEDIDA CAUTELAR
12. Em atendimento à determinação de bloqueio de saques de recursos repassados para obras canceladas e não executadas, vinculadas ao programa Proinfância, proferida no Acórdão 1933/2019-TCU-Plenário, de 22/8/2019, o FNDE informou que parte das contas foram bloqueadas, conforme Ofício 37312/2019/Cgimp/Digap-FNDE (peça 64, p. 12-13) .
13. Segundo o jurisdicionado na Informação 3238/2019-Cgimp/Digap-FNDE (peça 64, p. 36) , das 1031 obras (listadas à peça 40) , as medidas adotadas para o bloqueio resultaram nos seguintes itens:
a) 535 obras tiveram as contas bloqueadas: 331 obras foram bloqueadas em 5/7/2019 (peça 52, p. 1) , outras 204 em setembro/2019 (peça 64, p.12, item 2.3. A comprovação do bloqueio consta de Despacho 1524057/2019-DEOFI/FNDE, de 2/9/2019, (peça 64, p. 35) ;
b) 2 obras careciam de correção de dígito verificador de conta e agência, sendo que já haviam sido retificados e encaminhadas para bloqueio;
c) 177 obras não tiveram as contas bloqueadas, pois não possuíam saldo na conta corrente;
d)	317 obras não tiveram as contas bancárias bloqueadas, pois, segundo entendimento do FNDE, a medida prejudicaria o andamento de outras obras no mesmo termo.
14. Os termos de compromisso que tiveram as contas bloqueadas pela medida cautelar enquadraram-se em duas categorias: ou são compostos apenas por uma obra, o qual está cancelada; ou possuem várias obras, sendo que todas estão canceladas. Nestes dois casos, além do bloqueio dos saques foi solicitado a devolução aos cofres da União dos recursos repassados às 537 obras, por meio do Ofício-Circular 340/2019/Cgimp/Digap-FNDE, de 2/9/2019 (peça 53) .
15. Quanto às 177 obras sem saldo, o FNDE não solicitou o bloqueio das contas e encaminhou o ofício-circular aos entes a fim de que devolvessem os recursos. Já obras canceladas que participam de termos de compromisso com outras obras em andamento, não foi solicitada a suspensão dos saques e, dada a peculiaridade da situação, são tratadas no tópico a seguir.
I.1. Das 317 obras cujas contas não foram bloqueadas
16. Tratam-se de termos de compromisso que possuem ao menos uma obra cancelada e outras em diferentes situações (em execução, inacabada, em reformulação, entre outras) . O FNDE justificou que a medida cautelar não foi aplicada nas contas de 317 obras canceladas, porque o bloqueio poderia prejudicar a conclusão de obras em andamento que fazem parte do mesmo termo pactuado. Ademais, salientou que a autarquia está desenvolvendo o remanejamento e/ou cancelamento de empenhos e recursos financeiros dentro dos instrumentos, conforme Ofício 32735/2019/ChefiaGabin/Gabin-FNDE (peça 52) e Informação 3238/2019-Cgimp/Digap-FNDE (peça 64, p. 36, item 9) .
17. O FNDE destacou que os valores relativos aos empenhos e recursos financeiros de obras canceladas somente podem ser redistribuídos para os empreendimentos no mesmo termo de compromisso. Ademais, o FNDE ressaltou que os valores estão sendo remanejados para obras que se encontram em execução e que não possuem restrições que impeçam o recebimento de recursos (Ofício 37091/2019/Cgest/Digap-FNDE, de 6/10/2019, peça 64, p. 3) . 
18. Como exemplo, a Autarquia apresentou o Termo de Compromisso 7749/2013, firmado com o município de Palmas - TO para a construção de sete escolas de educação infantil. No presente caso, o valor empenhado e repassado para a obra com código identificador (ID) 1010697 (cancelada) foi direcionado para as unidades de ensino que se encontram em execução (peça 64, p. 5-7) . De fato, segundo o sistema de Obras, as demais obras possuem execução física superior à 35%.
19. Neste sentido, a proposta de remanejamento dos recursos é justificável, pois uma vez aplicada determinação para recolhimento dos recursos, estes não retornam ao FNDE, mas sim à Conta Única Tesouro Nacional, conforme art. 6º, da Lei 11.578/2007. Caso os recursos sejam devolvidos via GRU, uma nova transferência para estados e municípios estará condicionada à realização de novo empenho e pagamento, fazendo com que a utilização de tais recursos fique condicionada ao limite anual de gastos estabelecido pela Emenda Constitucional (EC) 95/2016. 
20. Por outro lado, examinando as datas de vencimento dos termos de compromisso das 317 obras que não tiveram as contas bloqueadas pelo FNDE, percebe-se que a maioria delas (263) teve o fim da vigência entre os anos de 2016 ou 2019, conforme tabela resumo e gráfico abaixo confeccionadas a partir da lista de 317 obras apresentada pelo jurisdicionado (Peça 69, Anexo IV - Planilha 317 Obras) . 
Tabela 1 - Vencimento de termos de compromisso
	Ano Vencto Termo
	Qtd Obras
	Valor pago 
 (R$) 
	Qtd Acum
	Valor pago Acumulado (R$) 
	Gráfico 1 - Obras Canceladas x Ano final de vigência

	2016
	3
	1.890.758,99 
	3
	1.890.758,99 
	
	2017
	6
	2.057.268,06 
	9
	3.948.027,05 
	
	2018
	21
	7.244.376,82 
	30
	11.192.403,87 
	
	2019
	233
	82.152.853,65 
	263
	93.345.257,52 
	
	2020
	48
	15.253.707,21 
	311
	108.598.964,73 
	
	2021
	4
	2.153.551,60 
	315
	110.752.516,33 
	
	2022
	2
	760.421,15 
	317
	111.512.937,48 
	
	Total
	317
	111.512.937,48 
			
Elaboração: SecexEducação/TCU. Fonte: Anexo IV - Planilha 317 Obras (peça 69) 
21. Nota-se que as 263 obras vencidas até 2019 receberam cerca de R$ 93 milhões. Desta forma, o remanejamento de recursos, previamente destinados a obras que foram canceladas, para obras em andamento no mesmo termo de compromisso carece de regularização do prazo de vigência do termo.
22. Diante desta constatação, foi realizada análise detalhada, escolhendo, aleatoriamente, algumas obras do grupo em questão. As pesquisas foram realizadas nos sistemas Obras 2.0/Simec e Painel de Obras FNDE, cujos resultados constam do Apêndice 1 (peça 70) . A seguir, são apresentados dois termos de compromisso cujas obras apresentam características de possíveis irregularidades, com intuito de demonstrar que o FNDE deve avaliar criteriosamente a não aplicação de bloqueio da conta e a possibilidade de remanejar recursos entre obras.
I.2. Análise dos termos que não tiveram as contas bloqueadas para possível remanejamento
I.2.1. Termo de compromisso 449/2011
23.	No primeiro caso, a obra de número (ID) 20196 (cancelada e com 0% de execução) faz parte do Termo 449/2011, firmado pelo município de Sapucaia do Sul/RS (Tabela 2) . O referido instrumento inclui a obra ID 19995, cuja situação é inacabada, com 72,09% de execução física, e que, de maneira adversa, já recebeu os 100% dos recursos previstos em contrato, num total de R$ 1.329.856,38. Além disso, o termo de compromisso terminou a vigência em 30/4/2019 e, inclusive, o município foi notificado por omissão do dever de prestar contas (Apêndice 1, peça 70, p.1-2) .
Tabela 2 - Relação de obras do Convênio 449/2011
	ID
	Nome
	Situação
	Percentual Execução
	Valor Pactuado
	Valor Pago (Percentual pago) 

	19995
	Escola de Educação Infantil Sapucaia do Sul Rua Edison Passos
	Inacabada
	72,09%
	1.329.943,98
	R$ 1.329.856,38 (100%) 

	20196
	Escola de Educação Infantil Sapucaia do Sul II
	Obra Cancelada
	0%
	1.329.068,05
	R$ 664.534,02 
 (50%) 

Fonte: Sistema Obras 2.0/Simec
24. O saldo bancário do termo (agência 2672, conta corrente: 39324-X) registra apenas R$ 36.718,72. Isto porque, o município efetuou a devolução por GRU de R$ 664.534,02, ao qual se infere estar relacionado à obra 20196, pela igualdade do valor pago pelo FNDE. Assim, sabendo-se que a obra ID 19995 recebeu o 100% do valor pactuado (R$ 1.329.943,98) , porém só teve 72% executado, infere-se que o saldo restante em conta (R$ 36.718,72) não seja suficiente para executar 28% necessários para conclusão física da obra que está inacabada.
25. Diante dessas características, entende-se que a obra 20196 não esteja apta a receber novos aportes para conclusão, pois: (a) o prazo do termo está vencido; (b) o município já foi notificado por omissão de prestar contas; (c) a outra obra componente do termo (ID 19995) já recebeu 100% dos recursos previstos e não foi concluída (situação inacabada) ; e (d) o município devolveu os recursos recebidos para obra cancelada.
II.2.2. Termo de compromisso 529/2011
26. Outro exemplo de impossibilidade de transferência de recursos para obras em um mesmo termo pode ser observado no termo 529/2011, firmado com o município de Governador Valadares/MG, composto pelas obras 19045 e 19391. Conforme tabela 3 abaixo, uma obra está cancelada e a outra está concluída. Sendo assim, não há o que ser falar de transferência de recursos para uma obra concluída.
Tabela 3 - Relação de obras do convênio 529/2011
	ID obra
	Nome da Obra
	Município
	Situação
	Percentual Execução
	Valor Pactuado
	Valor Pago (Percentual pago) 

	19045
	CMEI VILA ISA
	MG - Governador Valadares
	Concluída
	100%
	1.329.999,78
	R$ 1.329.999,76 (100%) 

	19391
	Escola de Educação Infantil Sapucaia do Sul II
	MG - Governador Valadares
	Obra Cancelada
	0%
	1.550.907,04
	R$ 664.887,74 (42,87%) 

Fonte: Painel Obras/FNDE
27. A pesquisa também constatou que a obra cancelada 19931, recebeu no ano de 2012 cerca de 42,87% dos recursos estimados para conclusão da obra. Portanto, se a outra obra do termo está concluída, os repasses feitos à obra que foi cancelada devem ser devolvidos na integralidade, incluindo a atualização monetária prevista em lei, pois o saldo em conta é de apenas R$ 103,92 (peça 70, p. 2-3) . 
I.2.3. Termo de compromisso 4110/2014
28. Uma situação que merece ser considerada, quando da avaliação da devolução dos recursos e bloqueio das contas é a possibilidade de que os valores pagos em um termo de compromisso seja superior ao necessário para finalizar uma obra em andamento. Por exemplo, o termo de compromisso 4110/2014, firmado com o município de Porto Velho/RO, pactuou a construção de treze unidades de ensino. Todavia, doze obras foram canceladas e apenas uma está paralisada (peça 70, p. 4) .
29. Esta obra paralisada (ID 24909) apresenta um percentual de execução de 64% de execução, e já recebeu cerca de R$ 885 mil em repasses do FNDE. Dado que o valor pactuado para construção desta obra foi de R$ 1.945.352,48, foram transferidos, então, cerca de 45% dos recursos ao município.
30. Não obstante, as doze obras canceladas receberam juntas como parcela inicial um valor de aproximadamente R$ 3 milhões, ou seja, valor muito superior ao valor pactuado para construir a obra 24909 que está paralisada. Assim, esta constatação serve para demonstrar que o jurisdicionado deve observar os casos em que os valores de repasse são superiores aos necessários para finalizar as obras em andamento e solicitar, o quanto antes, a devolução dos recursos que excedem o restante necessário para conclusão da obra.
I.3. Conclusão
31. Diante das ações executadas e documentos comprobatórios, entende-se que o FNDE atendeu parcialmente a medida cautelar, ao efetivar o bloqueio de contas de 537 obras. As obras que não tiveram as contas bloqueadas foram justificadas pelo fato de 177 obras não possuírem saldo em conta e outras 317 obras canceladas compartilharem a mesma conta bancária com obras em andamento. Neste último caso o FNDE está remanejando os recursos das obras canceladas para concluir as demais obras pertencentes ao mesmo termo de compromisso, que estejam em andamento (itens 12-19) .
32. Por outro lado, exame em alguns termos de compromisso pertencentes ao grupo das 317 obras canceladas, identificou que cerca de 263 obras, que receberam aproximadamente R$ 93 milhões, fazem parte de termos com o fim de vigência expirado entre 2016 e 2019. Ou seja, o remanejamento de recursos (destinados a obras que foram canceladas) para obras em andamento no mesmo instrumento pactuado carece de regularização do prazo de vigência (itens 20-22) .
33. Assim, com base na análise das vigências dos termos, além de exame detalhado dos termos 449/2011 e 529/2011 (itens de 23-27) , será proposto determinar ao FNDE, que no prazo de sessenta dias, revise os termos de compromisso com mais de uma obra quanto à possibilidade de remanejamento de recursos das obras canceladas. Tais medidas devem considerar a ratificação da capacidade operacional municipal em executar o objeto, além de verificação da regularidade do termo (vigente) e da ausência de processo de prestação de contas em andamento. Além disso, as obras que vierem a receber recursos devem estar comprovadamente em andamento, conforme previsão dos arts. 4º, 7º, 8º e 9º da Resolução CD/FNDE 13/2012. Caso contrário, o FNDE deve solicitar a devolução dos recursos aos cofres da União, nos termos do art. 6 da Lei 11.578/2007 e dos arts. 16-20 da Resolução CD/FNDE 13/2012.
34. Ademais, para os termos em que for justificável o remanejamento, porém se tratarem de casos em que o repasse às obras canceladas seja superior ao valor pactuado para conclusão das obras em andamento no mesmo instrumento, a exemplo do termo 4110/2014, onde há doze obras canceladas com 0% de execução física e apenas uma obra paralisada com 64% de execução física, será proposto determinar ao FNDE, que no prazo de sessenta dias, solicite aos entes a devolução dos recursos destinados a obras que foram canceladas e não executadas, descontando o valor necessário para conclusão das obras em execução, nos termos art. 6º, da Lei 11.578, c/c os arts. 16-20 da CD/FNDE 13/2012 (itens 28-30) .
II. DAS IRREGULARIDADES ENCONTRADAS NOS TERMOS DE COMPROMISSO
II.1. Das irregularidades detectadas
35. Quanto aos critérios para identificar irregularidades, o art. 13 Resolução CD/FNDE 13/2012 apresenta dispositivos sobre como deve ser a utilização dos recursos financeiros, destacando-se:
a) que os recursos da conta corrente específica devem ser destinados somente ao pagamento de despesas previstas na Resolução e para aplicação financeira. Além disso a movimentação deve identificar os fornecedores ou prestadores de serviço (§4º) ;
b) enquanto não utilizados, os recursos devem ser colocados em aplicação financeira (§5º) ;
c) o produto das aplicações financeiras deverá ser computado a crédito da conta corrente específica e aplicado exclusivamente no custeio do objeto desta Resolução (§7º) .
36. Alinhada ao art. 6º da Lei 11.578/2007, a Resolução CD/FNDE 13/2012, no art. 16, estipula que, sem prejuízo das demais sanções e da obrigação de reparação do dano, nos casos elencados em razão de não cumprimento das obrigações os entes devem devolver os valores recebidos. Complementa o regramento a definição do prazo 30 dias (art. 17) , improrrogáveis, a contar do fim da vigência ou da conclusão do objeto, para restituição dos saldos financeiros, incluindo as receitas obtidas de aplicação financeira.
Art. 16. Sem prejuízo das demais sanções legais cabíveis e da obrigação de reparar os danos porventura existentes em razão do não cumprimento das obrigações estabelecidas nesta Resolução, os municípios, estados e o Distrito Federal deverão devolver ao FNDE os valores relativos a:
I. a não-execução de parte ou de todo o objeto do termo de compromisso aceito;
II. a omissão da prestação de contas, no prazo exigido;
III. a utilização dos recursos em finalidade diversa da estabelecida no termo de compromisso; e
IV. a ocorrência de eventuais irregularidades que caracterizem prejuízo ao erário.
37. Após diligência, confirmou-se que o risco de prejuízo ao erário, detectado na instrução inicial (peça 7) que analisou amostra de 24 obras em 6 termos de compromisso, ocorrera em outras obras. Em exame nos registros bancários encontrou-se evidências de que parte dos recursos que serviriam para a construção das 1.031 escolas estavam sendo transferidos da conta específica da obra para outras contas do município, sem a comprovação de execução do objeto. Como se não bastasse, houve casos em que os valores transferidos não foram repostos à conta específica ou devolvidos aos cofres públicos, deixando as contas sem saldo ou com saldo a menor (peça 28, itens 20-25) . 
38. Essa constatação fundamentou a medida cautelar, determinada no Acórdão 1933/2019-TCU-Plenário, para bloqueio dos recursos nas contas bancárias das obras canceladas e sem execução, pois as irregularidades detectadas na amostra poderiam estar ocorrendo nos demais termos de compromisso cuja obras estivessem nas mesmas situações. 
39. Não obstante, dados atualizados em dezembro/2019, no Oficio-In 30/2019-CGIMP/FNDE, de 2/12/2019 (peça 69, anexo I, item 4) indicam que há 177 obras sem saldo. Destas, o FNDE já havia feito levantamento 168 obras, discriminadas em planilha anexa aos autos, incluindo extrato bancário com a comprovação da ausência de saldo (peça 69, anexo VI - Planilha 168 e anexo V - Extratos bancários) . 
40. Examinando os extratos bancários de algumas obras sem saldo em conta, encontrou-se dois tipos de casos que contrariam o §4º do art. 13 da Resolução CD/FNDE 13/2012. São eles:
a) transferência de recursos da conta específica para outra conta do município: obra ID 19150 (agência 1219-X, conta 38252-3) e obra ID 19779 (agência 1264-5, conta 20335-1) ;
b) pagamento sem identificação: obra ID 20008 (agência 1138-X, conta 287210-5) ; obra ID 1001919 (agência 3315, conta 37080-0) .
41. A título de exemplo, foi examinado mais detidamente o caso da obra ID 19150, pactuada no termo de compromisso 272/2011, firmado com o município de Manaquiri/AM. A conta bancaria da obra (agência 1219-X, conta 38252-3) possuía, em 19/6/2019, o saldo de R$ 518.549,90 mantido em aplicação. Entretanto, no dia 25/6/2019, o gestor fez um pagamento de GRU no valor de R$ 207.464,17 e transferiu o saldo restante R$ 311.084,73 para outra conta do município (Figura 1) . 
Figura 1- Extrato da conta da obra 19150 em Manaquiri/AM
Fonte: (peça 69, Anexo III, arquivo 19150.pdf) 
42. Segundo dados do portal do FNDE, a obra recebeu dois repasses, um em 2011 e outro em 2012, que acumulados representam 50% da obra (R$ 612.893,85) . Verificando o extrato desde a época dos recebimentos, vê-se que foram feitas diversas transferências da conta específica da obra para outras contas do município (Apêndice 2, peça 70) , nenhum pagamento a fornecedor e somente um pagamento de GRU. Nota-se, portanto, que o valor devolvido por GRU, em junho/2019, não supre nem mesmo o valor principal recebido a época, carecendo ainda de correção monetária. 
43. Em resumo, ao invés de devolver o montante principal recebido acrescido do resultado da aplicação, conforme prevê o art. 17 da Resolução CD/FNDE 13/2012, o município transferiu parte do valor recebido e os rendimentos de aplicação para a conta do município, violando os §4º e §7º, do art. 13 do referido normativo. Ademais, desrespeitou os quatro itens do art. 16 da Resolução, pois não entregou o objeto, não prestou contas, utilizou os recursos em finalidades diversas, e ainda causou prejuízo ao erário ao não devolver os recursos recebidos e ter deixado a conta específica sem saldo.
44. Outros casos envolvendo as mesmas irregularidades foram detalhados na instrução de peça 28, itens de 20-25. O objetivo neste tópico não foi de exaurir o exame das obras sem saldo, pois esta atividade deve ser feita na análise de prestação de contas. No entanto, procurou-se demonstrar que os recursos ficaram muito tempo nas contas bancárias e, por motivos diversos, foram movimentados fora da conta específica, ou extraídos e não foram repostos. Tais práticas contrariam as normas de gestão de recursos financeiros públicos federais, que impõem a manutenção de recursos em conta específica e a retirada apenas para o pagamento de fornecedores ou prestadores de serviços devidamente identificados, a exemplo do Decreto-Lei nº 200/67 (art. 74, caput e §2º) e da Lei 4.320/64 (arts. 58 a 63) , do Decreto nº 7.507/2011 (art. 2º) e a Portaria Conjunta STN - FNDE 2/2018.
45. Considerando a existência dos Termo de Ajustamento de Conduta (TAC) (peça 71) firmado entre Banco do Brasil (BB) , Caixa Econômica Federal (CAIXA) e Ministério Público Federal (MPF) , no qual foram reunidos dispositivos legais que asseguram a regular movimentação dos recursos públicos em contas específicas  será proposto determinar ao FNDE, ao Banco do Brasil e à Caixa Econômica Federal que, no prazo de noventa dias, adotem mecanismos de controle (travas) em seus sistemas eletrônicos, com vistas a impedir, automaticamente, a realização de transações financeiras relativas aos programas do PAC, contrárias às normas de movimentação de recursos federais  estabelecidas nos TAC BB/MPF e CAIXA/MPF.
II.2. Das medidas tomadas pelo FNDE
46. A norma que trata das transferências no âmbito do PAC, Lei 11.578/2007, estabelece no art. 6º que, no caso de irregularidades e descumprimento pelos entes das condições estabelecidas no termo de compromisso, a unidade gestora deve:
a) suspender a liberação das parcelas previstas;
b) determinar à instituição financeira a suspensão do saque dos valores das contas vinculada, até a regularização da pendência;
c) notificar o ente federado quanto à utilização irregular dos recursos, dando 30 (trinta) dias para apresentar justificativa. Caso não aceitas as razões apresentadas pelo ente, a unidade gestora deve conceder 30 (trinta) dias de prazo para devolução dos recursos.
47. Constatou-se, nos exames dos dados do sistema Simec Obras (peça 7) , que o FNDE suspendeu a liberação de novos repasses para as obras canceladas. Além disso, por força da medida cautelar, determinada no Acórdão 1933/2019-TCU-Plenário, a autarquia providenciou o bloqueio dos saques dos recursos repassados para 537 obras, pois possui ferramenta disponibilizada pelo Banco do Brasil para ela própria efetive o bloqueio da conta específica (Informação 3238/2019-Cgimp/Digap-FNDE (peça 64, p. 36) .
48. Quanto à notificação para devolução dos recursos repassados, o FNDE informou, por meio do Ofício 32735/2019/ChefiaGabin/Gabin-FNDE, de 2/9/2019 (peça 52) e da Informação 3238/2019- Cgimp/Digap/FNDE, de 6/9/2019 (peça 64, p. 36) , que foi encaminhada notificação para os gestores municipais das 537 obras que tiveram as contas bloqueadas (peça 52, itens "a" e "b") , bem como, para as 177 obras que estavam sem saldo à época (peça 52, item "c") .
49. No entanto, o jurisdicionado não solicitou a devolução dos repasses das 317 obras, justificando que estas obras eram pertencentes a termos de compromisso com outras obras em andamento (peça 52, item "d") . Alegou ainda que, tais contas não seriam bloqueadas, pois esta medida causaria prejuízo aos entes, uma vez que há outras obras em execução no mesmo termo. 
50. Outra medida relacionada à comunicação aos entes, recai sobre a necessidade de prestação de contas. Segundo o Ofício 27656/2019/Difin-FNDE (peça 34) , diante da ausência de prestação de contas e da não devolução dos recursos federais repassados às prefeituras municipais, cumulado ao fim do prazo de vigência dos projetos educacionais, os gestores são notificados para adoção das providências cabíveis no prazo de 30 dias, nos termos das Resoluções CD/FNDE 2/2012 e 12/2018, que estabelecem os procedimentos para prestação de contas. A notificações são enviadas eletronicamente, via postal (com novo prazo) e por derradeiro por meio de Edital de Notificação no Diário Oficial da União.
II.3. Dos valores devolvidos via GRU
51. Consoante o art. 15, Resolução CD/FNDE 13/2012, o FNDE pode realizar o estorno ou o bloqueio de recursos creditados quando identificar, dentre outras situações, a utilização irregular dos recursos transferidos. 
Art. 15. Os municípios, estados e o Distrito Federal facultarão ao FNDE o estorno ou o bloqueio, conforme o caso, mediante solicitação direta ao banco, dos valores creditados na conta corrente específica, nas seguintes situações:
ocorrência de depósitos indevidos;
determinação do Poder Judiciário ou requisição do Ministério Público;
constatação de incorreções nos dados cadastrais das contas correntes; ou
constatação de utilização irregular dos recursos transferidos.
Parágrafo único. Inexistindo saldo suficiente na conta corrente para efetivar o estorno ou o bloqueio de que trata o caput, e não havendo repasses a serem efetuados, os municípios, estados e Distrito Federal beneficiários ficarão obrigados a restituir os recursos ao FNDE, no prazo de dez dias úteis a contar do recebimento da notificação, na forma do art. 18, corrigidos nos termos do art. 16.
52. Analisando extratos das contas sem saldo, encaminhados à peça 69 (anexo VI - Planilha 168 e anexo V - Extratos bancários) foram encontrados lançamentos para pagamentos de GRU, entretanto, não se pode afirmar que se refiram à devolução de recursos não utilizados para a construção das obras, pois a identificação no extrato em geral aparece como "Pagto via Auto-Atend.BB". Questionada pela SecexEducação sobre as devoluções via GRU, a Difin/FNDE explicou que não tem gestão quando a GRU é emitida pelos entes. Somente nos casos de estorno realizadas pela unidade, há controle da emissão da Guia (Despacho DEOFI 1567946/2019, de 3/10/2019, peça 69, p. 8) . 
53. Para evidenciar as devoluções já realizadas, foram acostados aos autos pela Autarquia cópias de 29 Guias de Recolhimento da União, as quais pertencem ao processo administrativo de 208 obras que tiveram contas bancárias bloqueadas. Além disso, o FNDE apresentou planilha com contas que tinham saldo e foram bloqueadas, dentre as quais há 44 obras com registro de devolução via GRU (peça 69, anexo II - Planilha 208 e anexo III - Guia de Recolhimento da União) .
54. A tabela a seguir traz o montante devolvido via GRU, conforme levantamento do FNDE sobre as 208 obras bloqueadas recentemente. O valor de saldo nestas contas é de R$ 25 milhões aproximadamente e o somatório do valor devolvido por GRU foi de R$ 23 milhões. Sendo assim, somente para subconjunto em análise, conclui-se que os saldos bloqueados acrescidos das devoluções (R$ 58 milhões) não foram suficientes para suprir o valor repassado pelo FNDE (cerca de 63 milhões)  o que enseja a cobrança dos entes inadimplentes.
Tabela 4 - Valores pagos, bloqueados e recolhidos em obras cancelada que tiveram a conta bloqueada
	Qtd Obras
	Soma de Valor pago
	Soma de Saldo em conta -  vide consulta ao BB
	Soma de Valor GRU

	208
	63.272.020,28
	25.512.776,00
	23.243.985,42

	329
	102.148.903,30
	A saber
	A saber

Fonte: Obras 2.0/Simec (peça 69, anexo II - Planilha 208 e VII - Planilha 1.031 Obras) 
55. Para essas obras canceladas que já foram bloqueadas pelo FNDE, é importante ressaltar que o saldo em conta e o valor devolvido podem ser maiores, pois, conforme tabela acima, ainda não foram levantados pela autarquia os saldos e as devoluções via GRU das outras 329 obras cujas contas foram bloqueadas. Este restante representa um valor pago de pouco mais de R$ 102 milhões em repasses.
II.4. Conclusão
56. Confrontando o critério normativo com as medidas adotadas pelo FNDE, no que diz respeito às obras canceladas e não executadas, vê-se que há processo interno definido para notificação de devolução dos recursos e de prestação de contas. Quanto à suspensão de liberação de novas parcelas, não há pronunciamento expresso da Autarquia sobre a medida, apesar de exame nos extratos e no sistema Obras 2.0 apontarem no sentido de que as obras canceladas não continuaram a receber repasses.
57. Quanto ao bloqueio dos saques nas contas, tal medida dependeu de medida cautelar determinada pelo TCU e, mesmo assim, não foram bloqueados os recursos nas contas de todas as obras, pois, das 1.031 obras analisadas do Proinfância, 537 foram alcançadas pela medida. Restaram, portanto, sem bloqueio 177 obras que estão sem saldo, além de outras 317 obras que compartilham a conta específica no mesmo termo e não foram bloqueadas para não prejudicar o andamento das demais, segundo entendimento do FNDE.
58. Assim, pelo fato de as obras terem sido canceladas e não executadas, além da omissão de prestar contas, enquadrando-se, portanto em previsão do inciso I e II, do art. 16 da Resolução CD/FNDE, será proposta determinação ao FNDE para que suspenda a liberação dos recursos ainda não repassados para as construção de unidades escolares no Plano de Aceleração do Crescimento (PAC 2) e mantenha o bloqueio dos valores repassados às 537 obras que tiveram as contas bloqueadas, até que os entes devolvam os recursos, conforme previsão do art. 6º da Lei 11.578/2007.
59. Não ocorrendo a devolução nos prazos estipulados no art. 6º da Lei 11.578/2007 c/c o art. 16 da Resolução CD/FNDE 13/2012, e fundado no inciso IV, do art. 15 mesma resolução, será proposta determinação ao FNDE para que, estorne da conta específica os valores repassados para obras que foram canceladas e não executadas, incluindo os rendimentos de aplicação financeira, afim de que os recursos não fiquem bloqueados até que se conclua a prestação de contas, evitando-se o risco prejuízo ao erário decorrido de desvalorização financeira. Desta forma os recursos podem ser imediatamente devolvidos ao Tesouro Nacional, pois conforme o item "b" do Despacho DEOFI 1567946/2019, o FNDE tem ferramenta disponibilizada pelo Banco do Brasil para realizar o estorno.
III. DA ANÁLISE DE PRESTAÇÃO DE CONTAS
III.1. Prazo de análise das contas
60. A demora no processo de análise das contas pode ser constatada, inicialmente, observando o período transcorrido entre a assinatura dos termos de compromisso para construção das obras (de 2011 a 2014) e a data início desta representação (outubro/2018) . A Resolução CD/FNDE 13/2012, alterada pela Resolução CD/FNDE 2/2013, prevê um prazo de 1080 dias para concluir objeto (art. 11) e mais sessenta dias para realizar a prestação de contas (art. 23) . Sendo assim, em tese, a partir de 2014, as análises das contas das obras de 2011 já deveriam ter sido iniciadas. 
61. O mesmo ocorre com os últimos termos assinados em 2014 que, salvo prorrogação de prazo, começariam a vencer no ano de 2017. Porém, desde outubro/2018, há obras canceladas sem execução física, cuja inadimplência está associada: à falta de envio das contas pelos entes; à falta de análise de contas pelas unidades internas do FNDE, quando prestadas pelos entes; e ainda à ausência de devolução dos recursos. Ou seja, os instrumentos foram vencendo desde o ano de 2014 sem que as comprovações da conclusão dos objetos pactuados fossem encaminhadas pelos entes, ou ainda que fossem solicitadas e analisadas pelos FNDE.
62. Em dezembro/2018, houve manifestação da Digap/FNDE informando que havia 865 obras (canceladas e com 0% de execução, em termos vencidos) na fase de análise técnica. Dados atualizados, em dezembro/2019, indicam que o total de obras nessa situação passou para 1.012. Este aumento se deve ao fim de vigência dos termos de compromissos neste intervalo de tempo. A seguir, são apresentadas as quantidades de obras que estão em análise técnica, agrupadas por situação do Parecer Técnico de Cumprimento do Objeto:
Tabela 5 - Obras em análise de prestação de contas 2018-2019
	Situação do Cumprimento
	Dez/2018
	Dez/2019
	Total Pago
 (Valores nominais em R$) 

	Não Aberto
	488
	-
	-

	Em Cadastramento
	140
	560
	184.703.084,93

	Aguardando análise do FNDE
	37
	208
	70.868.075,34

	Parecer Concluído
	200
	244
	72.897.963,05

	Total de obras canceladas em análise
	865
	1.012
	328.469.123,32

Fonte: Quadro Resumo das Obras Canceladas/Simec em 21/12/2018 (peça 14, p. 2) 
e Planilha 1031.xls (peça 69, itens-não digitalizáveis) 
63. Conforme dados da Tabela 5, apenas 44 obras tiveram o parecer concluído no período de um ano. Por outro lado, o número de obras que entrou na fila para análise foi de 147, resultante da diferença entre total de obras em análise técnica nos anos de 2019 e 2018. Vê-se que o FNDE não consegue dar vazão na emissão de pareceres de cumprimento de objeto, pois a quantidade de obras vencidas no período de um ano (147) é maior que a quantidade com parecer concluído (44) . 
64. Ressalta-se que dos R$ 328 milhões repassados aos municípios, somente R$ 73 milhões tiveram o parecer concluído. Como os pedidos suspensão dos saques e a solicitação de devolução dos recursos, previstos no art. 6º, da Lei 11.578/2007 e os arts. 16 e 17 da Resolução CD/FNDE 13/2012, aconteciam somente após a emissão deste parecer, se não fosse a medida cautelar de bloqueio dos recursos nas contas, cerca de R$ 255 milhões estariam em risco, devido à morosidade no processo de trabalho do jurisdicionado.
65. Sendo assim, afim de induzir a priorização de análise de prestação de contas, será proposto determinar ao FNDE que, no prazo de 180 dias, instaure tomada de contas especial e realize as competentes apurações dos termos vencidos em que todas as obras integrantes estejam canceladas e sem execução, comunicando os resultados ao TCU.
III.2. Alteração de vigência dos termos
66. Outra constatação envolve a alteração no fim da vigência de termos. Analisando a Tabela 6, o qual traz informações do número de obras de acordo com o ano de vencimento do termo, os dados levantados em agosto/2019 (peça 40) comparados com os atualizados (dezembro/2019) , mostram que a quantidade de obras que tinham fim da vigência nos anos de 2019 e 2020 foram alterados. Isto é, 178 obras tiveram a vigência postergada em um ano.
Tabela 6 - Fim de Vigência de Termos com obras canceladas
	Ano Fim Vigência
	Agosto/2019
	Dezembro/2019

	2013
	4
	4

	2014
	8
	8

	2015
	19
	19

	2016
	120
	120

	2017
	72
	72

	2018
	213
	213

	2019
	535
	357

	2020
	54
	232

	2021
	4
	4

	2022
	2
	2

Fonte: Planilha de obras canceladas com 0% de execução (Peça 40) 
e Planilha 1031.xls (peça 69, itens-não digitalizáveis) 
67. Com base na quantidade de obras que tiveram a vigência alterada, faz-se necessário lembrar que a alteração dos prazos de vigência nos termos implica diretamente mudança no prazo para a prestação de contas a ser realizada pelos entes e, consequentemente no prazo de análise de contas por parte do FNDE. Entende-se, portanto, que a dilação do prazo só faça sentido para os termos que possuem outras obras em execução, além das que porventura estejam canceladas.
68. Conforme o §1º do art. 1º da Instrução Normativa/TCU 56/2007, a ausência de adoção de providências com vistas à obtenção do ressarcimento nos casos de não comprovação da aplicação dos recursos no prazo de 180 dias caracteriza grave infração a norma legal e sujeita a autoridade administrativa federal omissa à responsabilização solidária e às sanções cabíveis.
69. Nesse contexto, a jurisprudência desta Corte de Contas é no sentido de que, ocorrendo inércia da Administração na apreciação das contas e na instauração, se necessária, da respectiva Tomada de Contas Especial, é possível a responsabilização daqueles que lhe derem ensejo, visto que o ordenador de despesa da unidade concedente tem prazos definidos para se pronunciar sobre a prestação de contas a ele submetida, nos termos do §7º do art. 10 do Decreto 6.170/2007.
71. Embora haja a possibilidade legal para a responsabilização dos agentes repassadores, o Tribunal vem adotando uma postura mais pedagógica em relação aos jurisdicionados, determinando a adoção de medidas corretivas para evitar a ocorrência das falhas constatadas (Acórdãos GUILHERME PALMEIRA; 3.046/2007 - TCU - 2a Câmara, rel. GUILHERME PALMEIRA; 1.842/2017-TCU-Plenário, rel. VITAL DO RÊGO; 9.385/2017-TCU-2ª Câmara, rel. MARCOS BEMQUERER; 10.546/2018-TCU-1ª Câmara, rel. WALTON ALENCAR RODRIGUES, entre outros) .
72. Nesse sentido, propõe-se dar ciência ao FNDE de que a falta de instauração de tomada de contas especial, depois de decorridos mais de cento e oitenta dias do escoamento do prazo a que alude o art. 23, caput e parágrafo único, da Resolução/CD/FNDE 13/2012, sem que o ente beneficiário tenha apresentado a competente prestação de contas, afronta o art. 4º, § 1º, inciso I, da Instrução Normativa - TCU 71/2012, podendo ensejar, por consequência, em relação ao débito apurado, a responsabilização solidária da autoridade competente omissa, nos termos do art. 8º da Lei Orgânica do TCU.
IV. DAS QUADRAS ESPORTIVAS COBERTAS E COBERTURA DE QUADRAS
73. Assim, como a construção e creches e escolas do Proinfância, a construção de quadras esportivas cobertas e coberturas das quadras estão incluídas no Programa de Aceleração do Crescimento - PAC2. Ademais, considerando que a legislação pertinente - Lei 11.578/2007 e Resolução CD/FNDE 13/2012 - e a sistemática de repasse de recursos são as mesmas, pode-se inferir que as irregularidades/impropriedades detectadas nas unidades de educação infantil podem estar ocorrendo nas transferências para a construção de quadras e coberturas.
74. Levantamento realizado no sistema Obras 2.0/Simec (Apêndice 3, peça 70) , demonstra que há 1.305 obras de quadras canceladas e com 0% de execução. Tais obras receberam cerca de R$ 73,4 milhões em repasses do FNDE, conforme quadro resumo a seguir:
Tabela 7 - Obras de Quadras e Coberturas canceladas
	Vigência do Termo e %Execução Obra
	Quantidade Obras
	Total Repassado

	Vencido
	1318
	74.889.904,96

	0.00 %
	1305
	73.401.539,69

	> 0.0 %
	13
	1.488.365,27

	Vigente
	1078
	52.200.386,25

	0.00
	1073
	52.006.645,30

	> 0.0 %
	5
	193.740,95

Fonte: Painel obras 2.0/Simec, Filtro: Tipo obra Quadra; Situação Cancelada
75. Análise preliminar em termos vencidos, utilizando três obras canceladas e sem execução, detectou-se nas quadras esportivas e coberturas de quadras escolares as mesmas irregularidades apontadas nas escolas estudadas examinadas na representação. Os municípios receberam os recursos nas contas específicas, não executaram as obras e há movimentações financeiras transferindo valores para contas próprias do município. Ademais, em dois casos, as contas estão sem saldos e não há registros de devolução no sistema do FNDE (Apêndice 3, peça 70, p. 8-13) . 
76. Nesse sentido, as propostas de encaminhamento, em caráter extensível, englobarão a transferência de recursos para construção de quadras esportivas cobertas e coberturas de quadras, visto que estão regidas pela mesma legislação e estão sujeitas aos mesmos vícios encontrados nas construções de creches. 
CONCLUSÃO
77. A SecexEducação/TCU analisou termos de compromisso firmados entre o FNDE e municípios, cujos objetos eram construções de unidades de educação infantil - Proinfância, quadras esportivas escolares cobertas e cobertura de quadras escolares no âmbito do Plano de Aceleração do Crescimento - PAC 2. Foram detectadas irregularidades envolvendo a não execução dos objetos, tendo em vista que as obras estavam canceladas, com 0% de execução e, em sua maior parte, com prazo de vigência expirado. Além disso, as contas não foram prestadas e as verbas federais repassadas (cerca de R$ 408 milhões) aos municípios não foram devolvidas, sendo que, em alguns casos, os valores foram retirados da conta específica sem comprovação do uso adequado. A análise foi baseada 11.578/2007 e na Resolução CD/FNDE 13/2012, alterada pela Resolução 2/2013.
78. No que tange as escolas de educação infantil, identificou-se junto ao FNDE 1.031 obras canceladas com 0% de execução física, a quais receberam cerca de R$ 335 milhões como parcela inicial. Análise em amostra dos extratos bancários das contas evidenciaram a transferência de recursos da conta específica para outras contas, ausência de devolução por GRU, além de pagamentos sem identificação. Assim, dada a não-execução do objeto dos termos de compromisso, caberia ao ente federado responsável devolver os recursos recebidos, conforme estabelece o inciso I, do art. 16 da Resolução CD/FNDE 13/2012 e §1° do art. 6° da Lei 11.578/2007.
79. Entendendo que o risco de prejuízo ao erário detectado na amostra estivesse acontecendo nos demais termos de compromissos que receberam pagamentos, foi determinado no Acórdão 1933/2019-TCU-Plenário, medida cautelar ao FNDE para que adotasse medidas necessárias, junto às instituições, para que fossem bloqueados os saques dos recursos repassados para as obras canceladas e não executadas, vinculadas ao programa Proinfância, listadas à peça 40. Foi determinado também, por despacho do Ministro Relator Walton Alencar, a oitiva do representante do FNDE, bem como a realização de diligências necessárias à instrução.
80. Em atendimento ao acórdão, o FNDE informou que bloqueou parte das contas das 1.031 obras. Segundo a autarquia 537 obras tiveram as contas canceladas, 177 obras não tiveram as contas bloqueadas por não possuírem saldo em conta corrente, e outras 317 não tiveram as contas bloqueadas, pois compartilhavam a mesma conta corrente com outras obras e, que, haveria prejuízo aos entes para concluírem as obras não alcançadas pelo cancelamento. Ademais, os recursos das obras canceladas estavam sendo remanejados para outras obras no mesmo termo, visando garantir a conclusão das obras em execução. Sendo assim, entende-se que o FNDE atendeu parcialmente a medida cautelar, justificando-se quanto às contas não bloqueadas  (itens 12-15) .
81. A proposta de remanejamento feita pelo FNDE é justificável, pois os recursos devolvidos por GRU são encaminhados à Conta Única do Tesouro nacional, e não ao FNDE. Neste caso, novo repasse estaria condicionado à elaboração de novo termo de compromisso e, portanto, condicionada ao limite anual de gastos estabelecido pela EC 95/2016 (itens 16-19) . 
82. Por outro lado, o FNDE deve avaliar criteriosamente cada caso antes de realizar novos aportes financeiros, sob pena de direcionar os recursos de maneira indevida. Isto porque, examinando os termos de compromisso das 317 obras que não tiveram as contas bloqueadas, identificou-se que, em dezembro/2019, haviam 263 obras cujos termos de compromisso estavam com prazo de vigência expirado (itens 20-22) . 
83. Também foram detectados neste grupo de instrumentos: município já notificado por omissão de prestar contas; municípios que devolveram os recursos e o saldo não é suficiente para concluir as obras restantes; obras no mesmo termo que já receberam 100% de recursos e foram concluídas. Há casos, ainda, em que os valores pagos em um termo de compromisso é superior ao necessário para finalizar uma obra em andamento (itens 23-30) .
84. Sendo assim, será proposto determinar ao FNDE que revise o remanejamento de recursos das 317 obras canceladas, o qual só poderá ser realizado para obras num mesmo termo de compromisso e que deve ser precedido de ratificação do município em executar o objeto. Além disso, a autarquia deve verificar se o termo está em situação regular (vigente) e sem processo de contas em andamento, e, ainda, se as obras que vierem a receber recursos estão comprovadamente em andamento. Caso contrário, os recursos devolvidos aos cofres da União (itens 23-27) .
85. Ademais, será proposto determinar ao FNDE que solicite a devolução dos recursos destinados a obras que foram canceladas e sem execução, descontando o valor necessário para conclusão das obras em execução quando o remanejamento for justificável, nos casos em que os valores repassados àquelas seja superior ao valor pactuado para concluir as obras em andamento, a exemplo do termo 4110/2014 pactuado com o município de Porto Velho/RO, onde há doze obras canceladas com 0% de execução e apenas uma obra paralisada com 64% de execução (itens 28-30) . Esta proposta leva em conta a não execução do objeto, conforme previsão dos arts. 16-20 da Resolução CD/FNDE 13/2012;
86. A movimentação de recursos de contas específicas para outras contas do município, neste caso envolvendo as obras do PAC, contrasta com o Decreto-Lei nº 200/67 (art. 74, caput e §2º) , a Lei 4.320/64 (arts. 58 a 63) e o Decreto nº 7.507/2011 (art. 2º) . Além destes, normativos recentes (Portaria Conjunta STN - FNDE 2/2018, em conjunto com o disposto no TAC BB e Caixa e Ministério Público Federal - MPF) definiram que as instituições financeiras não permitissem movimentações irregulares e saques nas contas. Todavia, as situações apontadas na instrução de peça 28 (itens de 20-25) ocorrido em períodos anteriores aos Termos de Ajuste de Conduta (TAC) , persistem em movimentações recentes, conforme demonstrado na conta 38252-3, da agência 1219-X (itens 40-42) .
87. Portanto, com o objetivo de evitar a movimentações financeiras irregularidades nas contas especificas das obras do programa do PAC, e em outros programas cobertos pela legislação, será proposto determinar ao Banco do Brasil e à Caixa Econômica Federal que implemente, em seus sistemas eletrônicos, controles que não permitam a realização de transações financeiras contrárias à legislação pertinente (itens 35-45) .
88. No mesmo sentido, por incorrer nas irregularidades previstas nos incisos I e II, do art. 16 da Resolução CD/FNDE, em razão da não execução do objeto e da omissão de prestar contas, será proposta determinação ao FNDE para que, nos termos de compromisso firmados para construção de unidades escolares do Proinfância, quadras esportivas escolares cobertas e cobertura de quadras escolares no âmbito do Plano de Aceleração do Crescimento - PAC 2, suspenda a liberação de parcelas previstas para obras canceladas e não executadas, bem como, adote as medidas necessárias junto às instituições financeiras para suspensão dos saques dos valores da conta vinculada, até que os entes devolvam os recursos, conforme previsão do art. 6º da Lei 11.578/2007 c/c o art. 16 da Resolução CD/FNDE 13/2012  (itens 35-58) .
89. Além disso, no intuito de evitar prejuízo ao erário pela subutilização dos recursos financeiros e evitar a desvalorização por falta de aplicação, será proposta determinação ao FNDE para que, nos casos em que os recursos não sejam devolvidos nos prazos estipulados art. 6º da Lei 11.578/2007 c/c o art. 16 da Resolução CD/FNDE 13/2012, a própria Autarquia estorne da conta específica os valores repassados para obras que foram canceladas e não executadas, com fundamento nos arts. 15 e 16 da Resolução CD/FNDE 13/2012 (itens 51-55) .
90. No que tange as análises de prestação de contas, verificou-se que o FNDE possui um processo de trabalho definido entre suas áreas internas, porém não consegue monitorar em tempo os termos de compromisso vencidos, nem analisar todas as prestações de contas existentes. Verificou-se que os instrumentos firmados entre 2011 e 2014 começaram a vencer em 2013 sem que as comprovações da conclusão dos objetos pactuados fossem encaminhadas pelos entes, ou ainda que fossem solicitadas e analisadas pelos FNDE. 
91. Levantamento realizado em dezembro/2019 encontrou 1.012 obras em termos vencidos desde o ano de 2013. Destas apenas 244 tiveram parecer técnico de cumprimento de objeto concluído. A quantidade de obras vencidas no período de um ano (147, entre 2018 e 2019) é maior que a quantidade com parecer concluído (44) , pois a Autarquia não consegue dar vazão emissão dos pareceres técnicos.
92. Sendo assim, afim de induzir a priorização de análise de prestação de contas das obras canceladas e não executadas do Proinfância, será proposto determinar ao FNDE que, no prazo de 180 dias, instaure tomada de contas especial e realize as competentes apurações dos termos vencidos em que todas as obras integrantes estejam canceladas e sem execução, comunicando os resultados ao TCU (itens 60-64) .
93. Por fim, constatou-se que a gestão do FNDE alterou, no segundo semestre de 2019, os prazos de vigência de termos de compromisso que venciam em 2019 para 2020, abarcando 178 obras canceladas e não executadas. A alteração deste prazo implica diretamente no prazo para apresentação da prestação de contas pelos entes. Assim, vale ressaltar que, a expansão do prazo para conclusão dos objetos somente faz-se necessário para termos que possuam outras obras em andamento.
94. Nesse caso, será proposto dar ciência ao FNDE sobre ausência de instauração de tomada de contas especial, depois de decorridos mais de cento e oitenta dias do escoamento do prazo a que alude o art. 23, caput e parágrafo único, da Resolução/CD/FNDE 13/2012, sem que o ente beneficiário tenha apresentado a competente prestação de contas, afronta o art. 4º, § 1º, inciso I, da Instrução Normativa - TCU 71/2012, pode ensejar, em relação ao débito apurado, a responsabilização solidária da autoridade competente omissa, nos termos do art. 8º da Lei Orgânica do TCU (itens 66-72) .
PROPOSTA DE ENCAMINHAMENTO
95. Ante todo o exposto, submetem-se os autos à consideração superior, propondo:
95.1.	conhecer da presente representação, satisfeitos os requisitos de admissibilidade previstos nos arts. 235 e 237, inciso VI, do Regimento Interno deste Tribunal, e no art. 103, § 1º, da Resolução - TCU 259/2014, para, no mérito, considerá-la procedente;
95.2.	determinar ao Fundo Nacional de Desenvolvimento da Educação (FNDE) , com fundamento no art. 250, inciso II, do RI/TCU, que, no prazo de sessenta dias, adote os seguintes procedimentos em relação às obras canceladas sem execução do Plano de Aceleração do Crescimento (PAC 2) , para construção de unidades de educação infantil (Proinfância) , quadras esportivas escolares e cobertura de quadras escolares,  regidas pela Lei 11.578/2007 e Resolução CD/FNDE 13/2012:
95.2.1. para os termos de compromisso em que todas as obras estejam canceladas e sem execução iniciada, suspenda a liberação de parcelas previstas, adote as medidas necessárias junto às instituições financeiras para suspensão dos saques dos valores da conta vinculada, por incorrerem nos incisos I e II, do art. 16 da Resolução CD/FNDE, e solicite a devolução dos recursos, conforme previsão do art. 6º da Lei 11.578/2007 c/c o art. 16-20 da Resolução CD/FNDE 13/2012.
95.2.2. para os termos de compromisso com obras em andamento e que haja a possibilidade de remanejamento de recursos entre obras:
a) analise os termos de compromisso de forma a assegurar que só haverá remanejamento e/ou novos repasses de recursos entre obras, observados, em conjunto as demais exigências legais, os seguintes pontos: 
a.1) ratificação da capacidade operacional do município em executar o objeto, verificação da regularidade do termo (vigente) e de ausência de processo de contas em andamento;
a.2) comprovação do andamento as obras que vierem a receber recursos, conforme previsão dos arts. 4º, 7º, 8º e 9º da Resolução CD/FNDE 13/2012;
b) caso não sejam atendidos os requisitos da alínea "a" solicite a devolução dos recursos repassados às obras canceladas e não executadas, conforme previsão do art. 6º da Lei 11.578/2007 c/c o arts. 16-20 da Resolução CD/FNDE 13/2012;
c) solicite a devolução dos recursos destinados a obras que foram canceladas e não executadas, descontando o valor necessário para conclusão das obras em execução quando o remanejamento for justificável, nos casos em que os valores repassados àquelas seja superior ao valor pactuado para concluir as obras em andamento, a exemplo do termo 4110/2014 pactuado com o município de Porto Velho/RO, onde há doze obras canceladas com 0% de execução e apenas uma obra paralisada, tendo em vista a não execução do objeto, conforme previsão dos arts. 16-20 da Resolução CD/FNDE 13/2012;
95.2.3. para todos os termos de compromisso, nos casos em que os recursos repassados pelo FNDE não sejam devolvidos nos prazos estipulados art. 6º da Lei 11.578/2007 c/c o art. 16 da Resolução CD/FNDE 13/2012, estorne da conta específica os valores repassados para obras que foram canceladas e não executadas, com fundamento nos art. 15 e 16 da mesma resolução;
95.2.4. encaminhe ao TCU, em formato de planilha eletrônica, os dados das obras canceladas e sem execução (ID, Município, UF, Situação da Obra, Programa, Fonte, Tipologia, Valor Repassado, Valor Devolvido) , com os respectivos termos de compromisso, incluindo a situação dos termos, prazos de vigência, dados das contas bancárias, situação das contas bancárias quanto ao bloqueio, saldos das contas bancárias, situação da prestação de contas e demais dados pertinentes; 
95.3.	determinar ao FNDE, ao Banco do Brasil e à Caixa Econômica Federal  que, no prazo de noventa dias, adotem mecanismos de controle (travas) em seus sistemas eletrônicos, com vistas a impedir automaticamente a realização de transações financeiras - relativas às obras das unidades escolares, quadras escolares e coberturas de quadras esportivas,  no âmbito do Plano de Aceleração do Crescimento (PAC 2) - quando contrárias às normas de gestão de recursos financeiros públicos federais, que impõem a manutenção de recursos em conta específica e a retirada apenas para o pagamento de fornecedores ou prestadores de serviços devidamente identificados, previstas nos TAC BB /MPF e CAIXA/MPF (peça 71) , fundamentados pelo Decreto-Lei nº 200/67 (art. 74, caput e §2º) , da Lei 4.320/64 (arts. 58 a 63) , do Decreto nº 7.507/2011 (art. 2º) e a Portaria Conjunta STN - FNDE 2/2018.
95.4.	dar ciência ao Fundo Nacional de Desenvolvimento da Educação (FNDE) que a falta de instauração de tomada de contas especial, depois de decorridos 180 dias do escoamento do prazo a que alude o art. 23, caput e parágrafo único, da Resolução/CD/FNDE 13/2012, sem que o ente beneficiário tenha apresentado a competente prestação de contas, afronta o art. 4º, § 1º, inciso I, da Instrução Normativa - TCU 71/2012, podendo ensejar, por consequência, em relação ao débito apurado, a responsabilização solidária da autoridade competente omissa, nos termos do art. 8º da Lei Orgânica do TCU.
95.5.	dar ciência do acórdão que vier a ser proferido ao representante e ao Fundo Nacional de Desenvolvimento da Educação, ao Banco do Brasil e à Caixa Econômica Federal, destacando que o relatório e o voto que fundamentam a deliberação, como a presente instrução e peças referenciadas, ora encaminhados podem ser acessados por meio do endereço eletrônico www.tcu.gov.br/acordaos e que, caso tenham interesse, o Tribunal pode encaminhar-lhes cópia desses documentos;
95.6.	arquivar o presente processo.

não há

Não atuou.

REPRESENTAÇÃO. RECURSOS DO PROINFÂNCIA REPASSADOS POR MEIO DE TERMOS DE COMPROMISSO, NO ÂMBITO DO PROGRAMA DE ACELERAÇÃO DO CRESCIMENTO. OBRAS CANCELADAS E SEM EXECUÇÃO FÍSICA. MOROSIDADE DO FNDE EM RELAÇÃO À RESTITUIÇÃO DOS RECURSOS AOS COFRES PÚBLICOS. ADOÇÃO DE MEDIDA CAUTELAR NO SENTIDO DE QUE O FNDE PROMOVA, JUNTO ÀS INSTITUIÇÕES FINANCEIRAS O BLOQUEIO DOS SAQUES NAS ESPECÍFICAS, CONSOANTE PREVISTO NO ART. 6º DA LEI 11.578/2007. ADOÇÃO DAS MEDIDAS PERTINENTES POR PARTE DO ÓRGÃO REPASSADOR. CANCELAMENTO DE CONTAS RELATIVAS A OBRAS. DETERMINAÇÕES. CIÊNCIA. MONITORAMENTO.

REPRESENTAÇÃO (REPR)

Secretaria de Controle Externo da Educação (SecexEduc).

Trata-se de representação formulada pela Secretaria de Controle Externo da Educação-SecexEducação, relacionada à suposta omissão do Fundo Nacional de Desenvolvimento da EducaçãoFNDE em relação à análise das prestações de contas dos recursos do Programa Proinfância e às providências necessárias à devolução dos recursos do referido programa destinados a obras não executadas.
No âmbito do Proinfância, por meio de termos de compromisso, os entes federados receberam recursos para construção de creches e escolas públicas. Os aludidos termos foram formalizados de acordo com a Lei 11.578/2007, que dispõe sobre a transferência obrigatória de recursos financeiros para a execução pelos Estados, Distrito Federal e Municípios de ações do Programa de Aceleração do Crescimento (PAC) .
Os indícios das irregularidades apontadas decorreram da análise de termos de compromisso firmados com os estados do Rio de Janeiro e da Bahia, nos quais não foi identificado o cumprimento, por parte do órgão repassador, do dever de exigir dos beneficiários dos recursos do Proinfância a competente prestação de contas - cujo prazo, de acordo com o art. 23 da Resolução CD-FNDE 13/2012, é de 60 dias após o fim da vigência de cada termo - ou a devolução dos recursos não aplicados.
Além disso, foram identificadas transferências de recursos do programa para outras contas de municípios do Rio de Janeiro, com ou sem posterior reposição, dando margem ao desvio dos recursos ou à aplicação destes em finalidades distintas das definidas nos termos de compromisso.
Diante de tais indícios, consoante proposto pela unidade técnica, determinei a oitiva do FNDE, para que se pronunciasse sobre as ocorrências apontadas na representação e informasse a este Tribunal as medidas adotadas com o intuito de garantir a regular utilização, prestação de contas e devolução dos valores não utilizados, bem como apresentasse a relação das obras canceladas e sem execução física vinculadas à Lei 11.578/2007.
No expediente enviado àquela autarquia, foi informada, ainda, a possibilidade de o Tribunal determinar a suspensão cautelar da movimentação das contas bancárias específicas, vinculadas aos termos de compromisso das obras em comento.
Consoante previsto no art. 6º da Lei 11.578/2007, enquanto não solucionados eventuais descumprimentos das condições estabelecidas nos respectivos termos de compromisso, as unidades gestoras deverão suspender a liberação dos recursos ainda não repassados e determinar à instituição financeira oficial que suspenda o saque dos valores repassados das contas vinculadas. 
Analisados os elementos apresentados pelo FNDE, a SecexEducação concluiu que, em que pese o estabelecimento de procedimento aparentemente adequado, o FNDE não atua tempestivamente no acompanhamento da aplicação, prestação de contas e devolução dos recursos aqui tratados.
Tanto é assim que os dados apresentados pela autarquia demonstravam a existência de 1031 obras do Profinfância canceladas, sem nenhuma execução física, cujo prazo de finalização das obras - 720 dias após o recebimento da primeira parcela - encontra-se esgotado. Tais obras perfazem o total de R$ 335.420.200,63.
Dessas obras, segundo relatório enviado pelo FNDE à época da oitiva (peça 40) , apenas 331 estavam com suas contas específicas bloqueadas, restando, portanto, passível de movimentação pelos entes beneficiários, o montante de R$ 232.245.595,00, correspondente às 700 obras restantes, cuja ausência de bloqueio não havia sido devidamente justificada pelo órgão repassador.
Por esse motivo, acolhi o entendimento da SecexEducação de que estariam presentes os requisitos previstos no art. 276 do Regimento Interno do TCU, consubstanciados no descumprimento dos deveres a cargo tanto do órgão repassador como dos entes beneficiários e na real possibilidade de ter ocorrido e/ou de vir a ocorrer novos desvios dos recursos destinados ao Proinfância. 
Sendo assim, considerando a conhecida morosidade do processo normal de análise das prestações de contas e de devolução dos recursos relativos às obras canceladas e não executadas, aliada à ausência do periculum in mora reverso, por meio do Acórdão 1933/2019-TCU-Plenário, foi adotada medida cautelar, determinando ao FNDE que, à luz do art. 6º da Lei 11.578/2007 e do art. 15 da Resolução CD/FNDE 13/2012, adotasse as medidas necessárias, junto às instituições financeiras competentes, para que fossem bloqueados os saques dos recursos repassados para as obras canceladas e não executadas, vinculados ao Programa Proinfância, listadas à peça 40.
No referido decisum, foi fixado, ainda, prazo para que o FNDE encaminhasse a esta Corte de Contas nova relação das obras listadas à peça 40, acrescida dos respectivos dados bancários (banco, agência e conta) e dos valores efetivamente bloqueados.
	Dando cumprimento à decisão deste Tribunal, o FNDE informou as providências adotadas em relação às 1.031 obras que, nos termos da representação que deu origem a estes autos, possuíam indícios de irregularidades:
537 obras tiveram as contas canceladas;
177 obras não tiveram as contas bloqueadas, por não possuírem saldo em conta corrente;
317 não tiveram as contas bloqueadas, tendo em vista que continham recursos de mais de uma obra, o que prejudicaria o remanejamento de recursos para obras não alcançadas pela medida cautelar acima mencionada e as respectivas conclusões.
Segundo apurado pela unidade técnica, com base em informações do Sistema Integrado de Monitoramento, Execução e Controle de Ministério da Educação, as obras que tiveram as contas canceladas (alínea "a") haviam recebido R$ 165.420.923,58, tendo sido bloqueado, em razão da atuação desta Corte de Contas, o total de R$ 81.562.400,05.
A SecexEducação considerou parcialmente atendida a medida cautelar, manifestando-se pela  pertinência das medidas adotadas em relação às obras mencionadas na alínea "c" acima, tendo em conta que o remanejamento de recursos informado pelo FNDE tem o propósito de evitar o retorno dos recursos à Conta Única do Tesouro Nacional e a necessidade de um novo termo de compromisso para obras em andamento e que não possuem restrições em relação ao recebimento de recursos, que ficariam condicionados ao limite anual de gastas estabelecido na EC 95/2016.
Por outro lado, a instrução entende necessária a expedição de determinações ao FNDE, com o propósito de evitar que a manutenção nas contas específicas do Proinfância de recursos que ultrapassem os valores necessários à execução das obras em andamento.
Alinho-me aos encaminhamentos alvitrados pela unidade técnica, bem como à proposta de que se dê ciência ao FNDE da possibilidade de as autoridades competentes, à luz do art. 8º da Lei 8.443/1992, serem responsabilizadas pela omissão no dever de instaurar tomadas de contas especiais, no prazo de 180 dias após a data prevista para prestação de contas dos recursos ora analisados, estabelecida no art. 23, caput e parágrafo único, da Resolução/CD/FNDE 13/2012, ou nas demais situações previstas no art. 4º da IN-TCU 71/2012.
Vale lembrar que tal determinação atinge os desvios de recursos do Proinfância, a exemplo das situações identificadas em municípios do estado do Rio de Janeiro.
Acolho, também, a proposta de determinação ao FNDE, Banco do Brasil, a Caixa Econômica Federal para que ajustem seus sistemas eletrônicos, com vistas a impedir a realização automática de transações financeiras contrárias às normas de gestão de recursos financeiros públicos federais, em consonância com o previsto no Decreto-Lei nº 200/67 (art. 74, caput e §2º) , na Lei 4.320/64 (arts. 58 a 63) , no Decreto nº 7.507/2011 (art. 2º) e na Portaria Conjunta STN - FNDE 2/2018, bem como nos termos de ajuste de conduta firmados entre as referidas instituições financeira e o Ministério Público Federal (peça 71) .
Por fim, louvo a iniciativa da SecexEducação, que, com a presente representação, logrou a regularização de boa parte das contas específicas do Proinfância, o retorno de cerca de R$ 81,5 milhões aos cofres da União, e, no curso do monitoramento das determinações ora exaradas, terá oportunidade de acompanhar as medidas pendentes, a cargo do FNDE, em especial as que dizem respeito ao desvio de recursos do aludido programa.
Tendo em vista as medidas adotadas pelo FNDE, revogo a medida cautelar objeto do Acórdão 1933/2019-TCU-Plenário.
Com essas considerações, voto por que o Tribunal acolha a minuta de acórdão que submeto à deliberação deste Colegiado.  
 TCU, Sala das Sessões Ministro Luciano Brandão Alves de Souza, em 19 de fevereiro de 2020.
WALTON ALENCAR RODRIGUES 
Relator